臺灣高等法院臺中分院刑事判決　　　　　　　　　　九十三年度上訴字第五七六號
　　上　訴　人
　　即　被　告　丙○○
　　選任辯護人　張績寶
　　　　　　　　張富慶
　　上　訴　人
　　即　被　告　丁○○
　　選任辯護人　甲○○
　　　　　　　　乙○○
　　　　　　　　戊○○
右上訴人因違反政府採購法案件，不服臺灣彰化地方法院九十二年度易字第一一九四
號中華民國九十三年二月三日第一審判決（起訴案號：臺灣彰化地方法院檢察署九十
二年度偵字第四四八五號），提起上訴，本院判決如左：
　　主      文
原判決關於丙○○、丁○○部分均撤銷。
丙○○、丁○○共同意圖影響決標價格，而以向準備參與投標之廠商購買標單方式之
合意，使廠商不為投標，各處有期徒刑柒月。
　　事      實
一、丙○○係天翌營造工程有限公司（以下簡稱天翌營造公司，該公司因代表人執行
    業務意圖影響決標價格，而以向準備參與投標之廠商購買標單方式之合意，使廠
    商不為投標罪，經原審法院判處罰金刑新臺幣貳拾萬元，未經上訴判決確定）之
    現任負責人，丁○○則係天翌營造公司之前任負責人（丁○○係自民國九十一年
    三月份起擔任天翌營造公司之董事，迄九十二年一月十五日改由丙○○擔任董事
    至今，丁○○之妻林紋詩及弟詹昭敏於案發時仍具天翌營造公司股東之身份），
    而吳金廚（經原審法院判處有期徒刑陸月，如易科罰金，以佰元折算壹日確定
    ）則係福龍土木包工業負責人。丙○○、丁○○與吳金廚等三人均因明知彰化縣
    竹塘鄉公所於九十二年三月間，公告辦理「土庫排水支線等四件改善工程」之招
    標作業（該工程預算金額為新臺幣八百三十一萬八千三百元，刊登政府採購公報
    日期為九十二年三月十一日、上網日期為九十二年三月十日、領標期限至九十二
    年三月二十四日下午四時止，開標日期則為九十二年三月二十五日上午十時許）
    ，而丙○○、丁○○及吳金廚等三人為使天翌營造公司順利標得該工程，竟共同
    基於意圖影響決標價格，以向準備參與投標之廠商購買標單，使廠商不為投標之
    犯意聯絡，由丙○○先交付圍標費用予丁○○，其後丁○○再夥同吳金廚二人前
    往彰化縣竹塘鄉公所內等候，倘見有廠商前來購買右揭工程標單時，則準備即以
    每份五千元之代價向不特定之廠商購買標單，使該廠商不為投標，嗣於九十二年
    三月二十四日下午二時許，適有準備投標之鎮平營造有限公司會計鄭靜紛前來彰
    化縣竹塘鄉公所財政課以一千元之價格向竹塘鄉公所購買右揭工程之投標單，丁
    ○○見狀即趨前向鄭靜紛探詢所購買標單之廠商及其個人行動電話號碼，待鄭靜
    紛離開竹塘鄉公所後，丁○○即於同年月二十四日下午二時五十八分許，以當時
    同在竹塘鄉公所內不知情之林福田所有電話號碼0000000000號之行動
    電話，要求鄭靜紛將甫購得之標單帶回竹塘鄉公所。而鄭靜紛明白丁○○係有意
    圍標該工程，倘不放棄投標，恐有不利，鄭靜紛因此於當日下午三時四十五分許
    ，攜帶空白標單返回竹塘鄉公所，由吳金廚出面向鄭靜紛索取標單，並將丁○○
    所交付之現金新臺幣五千元轉交予鄭靜紛，而後吳金廚再將空白標單交予丁○○
    ，以此協議之方式，意欲使領標之廠商不為投標，以減少投標之家數而意圖影響
  決標之價格。然該次招標作業則因遭前往查證之法務部調查局彰化縣調查站調查
    人員查得右揭圍標情事，而在函知竹塘鄉公所後，遂依政府採購法之規定未予開
    標。
二、案經法務部調查局彰化縣調查站移送臺灣彰化地方法院檢察署檢察官偵查起訴。
　　理      由
一、訊據上訴人即被告丙○○、丁○○矢口否認右揭犯行，被告丙○○辯稱：我及天
    翌營造公司並沒有參與圍標的事情，亦未出資向其他有意投標之廠商購買標單云
    云；被告丁○○則辯稱：我並不知道有土庫排水支線等四件改善工程之招標，而
    我也沒有作工程，為何要去買標單，且當天我只有早上到竹塘鄉公所，下午我並
    沒有到竹塘鄉公所，吳金廚說當天下午係我拿五千元現金要吳金廚轉交鄭靜紛購
    買標單，根本沒有這回事，伊係因參與水利會事務有糾紛而遭陷害云云。惟查：
  (一)證人鄭靜紛於九十二年四月三十日檢察官訊問時到庭結證：「（問：你們公司於
    三月二十四日有去竹塘鄉公所買『土庫排水支線等四件工程』的標單？）是，公
    司派我去。」、「（問：彰化縣調查站所言屬實？）是。」、「（問：三月二十
    四日你有無買到標單？）我向服務台詢問，繳完款後就買到標單，離開後有人打
    電話給我叫我帶標單回去。」、「（問：知否為何叫你回去？）以前也有過，知
    道有人要向我買標單。」、「（問：幾人和你接觸？）兩人，一人是吳金廚，他
    們說要向我買標單，以現金五千元代價。」、「（問：你們公司有標？）無，因
    為標單被買走。」、「（問：你向何人買標單？）是向服務台買的，一張一千元
    ，只記得是公所的人。」、「（問：你有在公所內看到丁○○？）有，他坐在公
    所入口的沙發那邊」等語，且吳金廚於九十二年四月三十日檢察官訊問其對證人
    鄭靜紛所證有何意見時稱：另一人是丁○○，其他無意見，鄭靜紛所言屬實等語
    ，而證人鄭靜紛於九十二年三月二十四日下午四時二十分在彰化縣警察局北斗分
    局埤頭分駐所由彰化縣調查站人員訊問時證述：「我於今日下午駕車到竹塘鄉公
    所購買乙份該公所招標之『土庫排水溝等四件改善工程』，我到該公所後先至一
    樓服務台詢問何處販售標單，服務台人員指引我先到二樓財政課繳交乙份壹仟元
    之費用，繳費後我就回到服務台，在等服務台人員拿取標單給我時，有一位年約
    四十五歲左右的男子趨前問我是否來買標單，我答稱是之後，他便問我是那一家
    營造廠並問我的電話，因為他看起來像黑道人物，且有同伴在旁，而我是隻身前
    往，當時感到害怕而不得已據實以告，經我告訴他公司名稱及我的行動電話號碼
    後，他就退回服務台旁的沙發，我向服務台人員拿了標單後即離開竹塘鄉公所往
    大城鄉方向駛去，約十分鐘後在我尚未抵達大城鄉○○路上，我接到前述那位年
    約四十五歲的男子打來電話，要我折返竹塘鄉公所，並將剛剛購買的那一份標單
    也帶回去，我答稱有事情還沒辦完，他要求我辦完事後立刻返回竹塘鄉公所隨即
    掛電話，接完前述電話我就知道那名男子是要圍標該件工程，當時我甚感害怕，
    心想該工程既然有人圍標，我就不敢再投標了，只好依其指示將標單帶回竹塘鄉
    公所，我便到大城國小購買另乙份「大城國小廚房地面改建工程」的標單，然後
    於十五時四十分左右返回竹塘鄉公所，我再度進入竹塘鄉公所一樓後，在服務台
    旁沙發上坐的那位約四十五歲的男子（嗣於九十二年四月三十日檢察官訊問時經
    證人鄭靜紛於庭上與丁○○同庭後指認公所裡沙發上是被告丁○○）看到我後，
    隨即告訴他旁邊一位年約六十歲的男子，該六十歲左右的男子便趨前問我有沒有
    將剛購買的標單帶來，我答稱放在車上，該名六十歲左右的男子便要求我隨他到
    我車子處（停放在竹塘公所外面）取標單，我在停車處自車內取出該標單交給他
    之後，他隨即自口袋內掏出五張壹仟元的鈔票塞給我，隨即返回竹塘鄉公所，我
    收下該五仟元後便駕車往二林鎮住處行駛，然後接到貴站通知前來此處協助接受
    查證，那位年約六十歲之男子交付給我的五仟元鈔票現在仍在我身上，我願意提
    供給貴站影印等語，鄭靜紛與被告二人無冤無仇（被告於本院均稱不認識鄭靜紛
    ），鄭靜紛自無設詞誣陷被告之理，其所述核亦與吳金歷次供述主要情節相符
    ，並無顯不可信之情形，亦為證明犯罪事實存否所必要，除具證據能力外，並得
    據此認定被告罪責。
  (二)此外並有法務部調查局彰化縣調查站所拍攝證人鄭靜紛與被告吳金廚為本案交涉
    時之照片四幀及證人鄭靜紛於九十二年三月二十四日下午四時二十分至彰化縣警
    察局北斗分局埤頭分駐所製作筆錄時，將仍在其身上之五千元鈔票提供給調查站
    影印，並由證人鄭靜紛簽名，此有新臺幣千元紙鈔影本五張在卷可資佐證，是以
    證人鄭靜紛所言自堪信為真實。
  (三)吳金廚先後為下列證述：
    於九十二年四月三十日在法務部調查局彰化縣調查站人員訊問時供述：「（問
      ：三月二十四日是否有去公所？）有去，我去員林之後才到水利會，在水利會
      遇到阿栓（按即被告丁○○），阿栓就找我去公所走一走，只是遇到這種事情
      真倒楣。」、「（問：阿栓是不是有跟你說有投標的事情？）他叫我拿標單我
      才知道。」、「（問：阿栓是不是找你去公所坐一坐？）是的。公所我很不喜
      歡去。」、「（問：那個女子”按即鄭靜紛”有沒有說什麼？）她什麼都沒有
      說，她錢拿到之後就把標單給我，什麼話也沒有說。」、「（問：當時你是不
      是也什麼也沒有說什麼？那個女子什麼也沒有說？）那個女子就到車子上拿標
      單，什麼話也沒有說，我也什麼都沒有說。」、「（問：你有沒有跟那個女子
      說什麼？至少也應該有說要拿標單吧？）沒有，我也沒有說拿標單這樣的話，
      我去她就知道之後再回頭過來拿標單給我的，她有回來就應該知道了。」、「
      （問：標單有沒有交給阿栓？）我拿給阿栓，我只是順手做的而已。」、「（
      問：有無使用恐嚇、強暴的方式向那個女子拿標單？）沒有，我跟鄭靜紛拿標
      單的過程中我們都沒有交談。」、「（問：拿標單的過程是不是都沒有說話？
      那個女人會不會害怕是不是不知道？）是的，他們（阿栓和鄭靜紛）電話中如
      何說我不知道，她會不會害怕我也不知道、也看不出來等語。」，此業經原審
      法院當庭勘驗法務部調查局彰化縣調查站人員訊問被告吳金廚之訊問錄影帶，
      並有錄影帶可資佐證及原審當庭所播放之錄影帶內容大要在卷可憑，且依錄影
      帶之內容以觀，調查站人員訊問時以語氣相當平和之方式進行，被告吳金廚態
      度亦非常自然、從容，如同平時與人聊天，且畫面中有時亦出現被告吳金廚以
      紙張煽風之畫面，故該吳金廚於調查站之自白係具任意性，當屬無庸置疑。而
      吳金並非本院本案被告（未上訴至本院），而依刑事訴訟法第一百五十九條
      第一項規定「被告以外之人於審判外之言詞或書面陳述，除法律有規定者外，
      不得作為證據。」，然刑事訴訟法第一百五十九條之二亦規定「被告以外之人
      於檢察事務官、司法警察官或司法警察調查中所為之陳述，與審判中不符時，
      其先前之陳述具有較可信之特別情況，且為證明犯罪事實存否所必要者，得為
      證據。」，吳金於調查時所為指述並無與其於原審審判中指述不符者，又屬
      為證明犯罪事實存否所必要，舉輕明重，自亦應具證據能力。
    吳金於九十二年四月三十日偵訊時供述：「（於三月二十四日有去竹塘鄉公
      所？）有」、「（於三月二十四日有無向人買標單？）有，他（指丁○○）有
      拿五千元叫我向一名女子買標單」、「（此女子”提示鄭靜紛相片”？）是」
      、「（如何買？）我在外面遇到有人肯賣，就跟他買」、「（據鄭靜紛指稱在
      九十二年三月二十四日下午三點你向她買標單後離去？）是，我拿五千元向她
      買標單」、「（標單？）我拿回公所給丁○○」、「（你如何跟”鄭”談？）
      我跟她說標單賣我，她同意賣我」、「（誰人指使你買？）”昭”叫我買的，
      不是我本意」、「（知否”昭”也有參與投標？）知道，向”靜”買標單後即
      知”昭’有參投標」、「（為何替他買？）他拜託我買的」等語（見九十二年
      他字第七八八號第二十七頁反面、二十八頁），又經本院該偵訊錄音帶，檢察
      官係採「一問一答」訊問形式，被告吳金於檢察官問及「如何買標單」等情
      時，雖吱唔逃避問題，屢經檢察官告知應據實以告、坦白從寬等語，並請書記
      官念其警訊中筆錄、提示相片後，被告吳金即為陳述，錄音中除檢察官問話
      聲、被告對答聲及文件翻閱聲外，無其他聲響，檢察官問話聲調簡潔有力，全
  程訊問並無何要脅、恐嚇之語，吳金回答之聲調平穩，無何顫抖情事，偵訊
      筆錄內容核與錄音內容  大致相符，並無顯不可信之情形，自有證據能力，並
      得據以認定被告二人犯行。
    吳金廚於原審法院審理時向法官證述：「（問：何人拿五千元給你的？）阿栓
      （就是本案的被告丁○○）拿五千元給我你的。」、「（問：錢如何交付給你
      ？）他用手遞錢給我的。」、「（問：阿栓給你這五千元做何用？是否有交代
      何事？（提示偵查卷中所附吳金廚與鄭靜紛遭調查局人員所拍攝照片）要給那
      個女生，那個女生我也不認識但是就是照片中的那名女子，她在公所外面等。
      」、「（問：那個女子交給你何物？）一張標單。」、「（問：拿五千元有沒
      有告訴他說要做什麼？）標單買回來是要搓圓仔湯的，我不用跟他問什麼。」
      、「（問：有無其他意見要補充陳述？）本案就是阿栓拿五千元給我並叫我拿
      給那名女子」等語，此亦與證人鄭靜紛上開證述及吳金廚之前於法務部調查局
      彰化縣調查站、檢察官訊問時及原審法院準備程序中陳述之內容相符，核亦屬
      向法官所為之陳述，除具證據能力外，亦堪信為真實。
  (四)被告丙○○於九十二年四月三十日檢察官訊問時到庭結證：我的曾祖父和丁○○
    的爺爺是兄弟。」、「（問：你是天翌營造負責人？）是，我向丁○○買下股份
    後即擔任負責人，代價三十萬元。」、「（問：現在詹金聰、詹昭敏、林紋詩仍
    為股東？）是。」、「（問：為何向他買？）他欠我錢，我就拿錢買他的股份，
    以便有工作可作，現在是我全權負責，工程的投標也是我負責。」、「（問：你
    於三月二十四日有無投標竹塘鄉的「土庫排水支線等四項工程」？）有，我標八
    百二十萬元，但未得標，第一次流標，我兩次都有標。」、「（問：吳金廚說丁
    ○○拿錢給他向其他有意投標公司買標單？）是我叫丁○○幫我圍標，但五千元
    不是我出的，其他還有，每份標單五千元。」、「（問：為何有圍標仍未標到？
    ）不清楚。」、「（問：錢是誰出的？）我公司（天翌）出的。」、「（問：認
    識吳金廚否？）不認識，我叫丁○○全權負責」等語，經檢察官諭知被告丁○○
    入庭，檢察官即告知被告丁○○稱丙○○說是他託你去買標單，被告丁○○即稱
    ：我沒做。檢察官乃再訊問當時在庭之丙○○，丙○○於此時即否認有叫丁○○
    幫其買標單幫天翌營造公司圍標，於檢察官問其剛才為何承認錢是天翌出的（一
    份五千元），現又改口說沒有？丙○○答稱：「我拿錢給丁○○是他有時會跟我
    借五千元，其中一千元是幫我買標單，其他是給丁○○花費」等語，檢察官乃隨
    即於當日訊問證人王進裕即臺灣彰化地方法院檢察署擔任該偵查庭之值庭法警結
    證：剛才訊問丙○○時，我在場執行職務，剛才檢察官問丙○○，吳金廚說丁○
    ○有拿錢給他買標單，丙○○回答如筆錄所載，丙○○有先坦承，後檢察官點呼
    丁○○進來，丙○○才推翻前面所說等語；又在場之證人李春芳即彰化縣調查站
    調查員亦於當日在庭結證：剛才我有聽到檢察官訊問丙○○的經過，我有聽到丙
    ○○說錢五千元是公司出的，每份五千元，但多少份不清楚，後檢察官點呼丁○
    ○進庭時才改口，他看丁○○否認，也一起跟著否認等語；又證人李春芳於原審
    法院到庭結證：九十二年四月三十日在地檢署開庭，檢察官訊問丙○○時，因我
    也在場所以檢察官就有請我、法警作證，當時我有聽到丙○○說：關於竹塘鄉土
    庫排水支線招標案件，他有以每一標單五千元給丁○○處理，丙○○所講拿五千
    元給丁○○的這句話我確實有在場，後來丙○○否認之前的陳述。我們是在九十
    二年三月二十三日接到線索，線索的內容就是丁○○、吳金廚二人要圍標公所的
    工程，於是我們就趕快去鎖定公所蒐證，九十二年三月二十四日我們從早上十點
    左右就在公所外面，直至下午四點三十分許在公所的外面從事蒐證的工作，我們
    有二台車子是定點蒐證，一台車子在公所附近繞，丁○○在當天早上有開一輛黑
    色的賓士車停放在消防隊前面，下午的時候丁○○的車子是停在消防隊的前面的
    對面，我們確實有看到丁○○從公所與消防隊兩棟建物的巷子走出來，早上有看
    到，下午看到的時間大約是在四點之後─是我們在拍攝到照片之後的事了，當時
    我們不能確定丁○○從公所後門走出來，但嗣後我們確定該巷子是公所的後門。
    當天我們的車子是停在公所的前面，所以當鄭靜紛、吳金廚走出來的時候就有發
    現吳金廚在與鄭靜紛寒暄，我不知道當初他們二人走在一起的意思，後來才知道
    是為了拿標單的事情，對方拿五千元給鄭靜紛，當天我有照相（主要是拍攝吳金
    廚與鄭靜紛的那一段，即偵查卷內所附的照片）等語，而經本院勘驗丙○○於九
    十二年四月三十日檢察官訊問時之錄音帶，雖錄音內容不完全，未錄得該丙○○
    自白及指述丁○○部分，惟丙○○確曾為上該供述等情已據證人王進裕、李進芳
    證述在卷，是丙○○所為不利於己及不利於被告丁○○之供述自無顯不可信之情
    況，自得為證據。再佐以被告丙○○於九十二年十月九日原審法院行準備程序時
    稱「檢察官就叫我跟著他所說的陳述就可以了，．．．，所以我才會跟著檢察官
    教我說的做陳述」（原審卷一第三十六頁），因可明證被告丙○○確有為該偵訊
    自白，偵訊筆錄內容合乎真實，雖被告丙○○於原審又稱伊是日下午喝酒云云，
    惟所述是日下午有喝酒云云，並無任何事證以憑，縱認有喝酒亦難謂即會影響神
    智致供述不利於己之言詞，從被告丙○○於九十二年四月三十日之訊問筆錄以觀
    ，被告丙○○對於檢察官所訊問之問題均能切中題意回答，而非有答非所問或均
    無法切中問題回答等酒醉之情狀發生，且如證人王進裕及李春芳所證，被告丙○
    ○係於被告丁○○入庭否認本案後，隨即改口否認叫丁○○購買標單圍標之情狀
    以觀，足認被告丙○○並無其所稱於當天檢察官傍晚訊問時有酒醉之情形，且被
    告丙○○係擔任天翌營造公司之負責人，以其社會常識及經驗，當不至於不知道
    不能向準備參與投標之廠商購買標單，其怎可能會認為證稱其出資要被告丁○○
    購買標單圍標係要救被告丁○○，故被告丙○○顯係於目睹被告丁○○進入偵查
    庭而否認向準備參與投標之廠商購買標單圍標時，隨即翻異前詞改稱未叫丁○○
    買標單，幫天翌營造公司圍標等語，以迴護被告丁○○，故自以被告丙○○先前
    於被告丁○○入偵查庭前所為證述為真實。
  (五)證人林紋詩（即被告丁○○之配偶）於偵查中到庭證述：我仍是天翌營造公司的
    股東，但是名義上的股東，我並沒有插手公司業務，所以我不清楚轉讓前公司負
    責人是誰，詹金聰是我大伯，其他姓曾的股東我不認識等語；證人詹昭敏（即被
    告丁○○之弟）對其是否公司股東，竟答稱其不清楚；而被告丁○○則稱：過戶
    給丙○○之前，我是天翌營造公司之負責人，林紋詩、詹昭敏於案發時仍是公司
    股東（九十二年七月開始不是股東），（問：為何過戶給丙○○時，林紋詩、詹
    照敏成為股東？）因我以為必要三人以上才能成立公司，才讓林紋詩、詹昭敏入
    股等語」，此並有天翌營造公司董監事查詢結果在卷可稽，由此可知被告丁○○
    雖將其股份賣予被告丙○○後，但仍由其代為行使其配偶林紋詩及其弟詹昭敏於
    天翌營造公司股東之權益。
  (六)由證人鄭靜紛案發當時所使用之行動電話通聯紀錄觀之，九十二年三月二十四日
    下午二時五十八分三十八秒確有0000000000行動電話（按即林福田所
    使用之行動電話）撥打證人鄭靜紛所使用之行動電話，通話時間為八十五秒，而
    證人林福田於法務部調查局彰化縣調查站結證：我曾擔任建築設計師，八十六年
    開設巧旺工程顧問公司並自任負責人迄今，0000000000號手機是我於
    九十二年七月之前所使用之手機，我不曉得鄭靜紛的電話號碼，我們彼此也沒有
    通過電話，我平日時常前往竹塘鄉公所洽公，至於九十二年三月二十四日下午是
    否有前往竹塘鄉公所洽公已記不清楚了，因我常常到竹塘鄉公所洽公，可能是電
    話放在桌上被人拿去使用，至於該通電話是何人使用，我並不知道，我在竹塘鄉
    公所洽公的時間少則半個小時，多則一、二個小時，我認識竹塘鄉永安村前村長
    丁○○，交往關係平平等語，再參以證人鄭靜紛及被告吳金廚前揭證詞，足認被
    告丁○○於向證人鄭靜紛探詢所購買標單之廠商及其個人行動電話號碼，待證人
    鄭靜紛於同年月二十四日下午二時五十八分許，在返回公司途中，被告丁○○即
    以當時同在竹塘鄉公所內不知情之林福田所有電話號碼0000000000號
    之行動電話，要求證人鄭靜紛將甫購得之標單帶回竹塘鄉公所。
  (七)又土庫排水支線等四件改善工程之領標廠商計三十九家，參加本案投標廠商有六
    家，原訂九十二年三月二十五日上午十時十分開標，後因彰化縣調查站來函表示
    疑有不法業者涉嫌圍標，而不予開標，此有彰化縣竹塘鄉公所九十二年十月二十
    八日竹鄉行字第○九二○○○八二九六號函在卷可稽，投標廠商數量與領標廠商
    數量明顯相距甚多，而天翌營造公司確於九十二年三月二十五日上午前往竹塘鄉
    公所二樓會議室參與土庫排水支線等四件改善工程之投標，此有九十二年三月二
    十五日竹塘鄉公所土庫排水支線等四件改善工程開標／議價／決標／流標／廢標
    紀錄影本一份、天翌營造公司等六家投標廠商之彰化縣竹塘鄉公所工程標單在卷
    可稽，足認被告丙○○所經營之天翌營造公司確於九十二年三月二十五日上午前
    往竹塘鄉公所二樓會議室參與土庫排水支線等四件改善工程之投標，被告丙○○
    、丁○○等人自不得以被告天翌營造公司當時投標時所書寫之標價總額並非投標
    之六家廠商中最低者致未得標，即認渠等並無政府採購法第八十七條第四項之犯
    行。
  (八)又證人陳哲裕於原審雖到庭證稱：丁○○於九十二年三月二十四日下午大約二點
    到竹塘鄉水利工作站，看裡面有無要他服務的地方，聊了半個鐘頭，差不多二點
    到二點半，我有看到二點半左右丁○○到工作站外面與他朋友聊天，當日下午三
    點多離開等語，惟證人陳哲裕又證稱：水利工作站就在竹塘鄉○○○路對面，我
    沒有這麼無聊看他們聊天聊到結束，我不肯定丁○○從頭到尾就站在門口聊天，
    我肯定丁○○從頭到尾都在場，因丁○○的車子在那邊，走的時候才開走等語，
    以水利工作站就在竹塘鄉公所對面，距離相當近，被告丁○○如只是到對街之竹
    塘鄉公所，自然不會將車子開走，故不能以被告丁○○的車子都在那邊，即可認
    定被告丁○○從下午二時至三時均在竹塘鄉水利工作站，且證人陳哲裕又未從頭
    到尾看著被告丁○○確實在水利工作站外面與朋友聊天至下午三點多始離去。又
    證人高丹雲於原審到庭證稱：我在尚都小吃店擔任廚房，我認識丁○○，不是很
    熟，在九十二年三月二十四日下午三點十八分丁○○打電話給我，他說要去店裡
    吃東西唱歌，接到丁○○電話之後我剛起床，我五、六分鐘就到尚都門口，丁○
    ○就已經在門口等我了，我沒有看到丁○○離開過等語，惟證人高丹雲又證稱：
    丁○○在我尚未收到傳票（按傳票於九十三年一月六日寄達）前三、四天有找我
    當證人，跟我說有通聯紀錄，要我想一下，黃朝星今天才打電話問我這件事情，
    今天之前沒有問過我這件事情，我亦沒有與黃朝星討論三月二十四日的事情，我
    並沒有無拿帳單給黃朝星看，而且尚都小吃店在中元節後，原來的人已經沒有做
    了，不知道帳單還在不在等語；此與證人黃朝星所證：丁○○好幾個月前就跟我
    提起了，所以我記得電話的內容，丁○○有跟我說要作證的電話內容，我也有記
    起來，是丁○○拿通聯紀錄給我看，要我作證三月二十四日的事情，我看了通聯
    ，主動問高丹雲，後又稱我沒有確實看到帳單，但我去問高丹雲，高丹雲就住在
    我隔壁而已，平常就互有往來泡茶，高丹雲也知道這件事情，高丹雲也要出來作
    證，她是要作證丁○○有去她那裡，高丹雲也有將當天的事情跟我說，帳單是高
    丹雲拿給我看的（後又改稱我沒有確實看到帳單）等語，並不相符合，且吳金廚
    與被告丁○○認識，被告吳金廚對於何人交付其五千元並要其交付給證人鄭靜紛
    當不至於有誤認，且吳金廚又證述：五千元係被告丁○○於其進入竹塘鄉公所之
    後所交付，且從其進入竹塘鄉公所到拿五千元給證人鄭靜紛之時間差不多三分鐘
    而已等語，而證人鄭靜紛亦證述：我於十五時四十分左右返回竹塘鄉公所，再度
    進入竹塘鄉公所一樓後，在服務台旁沙發上坐的那位約四十五歲的男子（嗣於九
    十二年四月三十日檢察官訊問時經證人鄭靜紛於庭上與丁○○同庭後指認公所裡
    沙發上是被告丁○○）看到我後，隨即告訴他旁邊一位年約六十歲的男子，該六
    十歲左右的男子便趨前問我有沒有將剛購買的標單帶來，我答稱放在車上，．．
    ．等語，足認證人高丹雲所證：下午三點十八分丁○○打電話給我，他說要去店
    裡吃東西唱歌，接到丁○○電話之後我剛起床，我五、六分鐘就到尚都門口，丁
    ○○就已經在門口等我了，我沒看到丁○○離開過等語，顯與前述證人吳金廚、
    鄭靜紛所證不符，而不足採信。
  (九)又被告丁○○於原審法院作證時證稱：（當天有無進入竹塘鄉公所裡面？）我早
    上有進去，早上大約八點多進去，進去一下子就馬上離開，下午沒有，一定是有
    人看錯等語，除與被告丁○○之前於法務部調查局彰化縣調查站供稱：九十二年
    三月二十四日下午我有前往竹塘鄉公所關心地方建設，我認識吳金廚，我知道他
    是二林鎮民，因經常前往農田水利會承包工程，所以我認識他等語，及被告丁○
    ○於九十二年四月三十日檢察官訊問時亦坦承：於九十二年三月二十四日下午有
    去竹塘鄉公所，我只是去關心地方建設等語不相符合外；亦與被告吳金廚及證人
    鄭靜紛之證述，暨證人李春芳於原審法院時證述：當天我們確實有看到丁○○從
    公所與消防隊兩棟建物的巷子走出來（早上有看到，下午看到的時間大約是在四
    點之後─是我們在拍攝到照片之後的事了），當時我們不能確定丁○○從公所後
    門走出來，但嗣後我們確定該巷子是公所的後門等語並不相符合，足認被告丁○
    ○顯係故意迴避其曾於九十二年三月二十四日下午在竹塘鄉公所與被告吳金廚見
    面一事。
　(十)又被告丙○○於本院稱原審法院就吳金審理時之自白係以不正方法取得，是聲
    請勘驗吳金於原審法院之錄音帶云云（本院卷第六十三頁辯護狀），惟被告以
    外之人於審判外向法官所為之陳述得為證據，刑事訴訟法第一百五十九條之一第
    一項定有明文，被告丙○○原審之辯護人黃琪雅律師於原審辯論期日係全程在庭
    ，被告丙○○亦大部分時間在場（僅於交互詰問時短暫退庭），被告丙○○既謂
    原審以不正方法取供，自應具體明原審法院究係以如何之不正方法取得吳金
  自白，原不應任意以空泛言詞污蔑法院，原審法院以公開程序進行審理，被告丙
    ○○、丁○○及吳金於原審之辯護人黃雅琪、張繼準、朱浩萍律師均全程在庭
    ，黃雅琪、張繼準律師並於對吳金詰問過程有所詰問及主張，被告丙○○、丁
    ○○亦僅於對吳金行交互詰問時短暫退庭，於原審法院審判長就被訴事實訊問
    吳金時亦在場，均有言詞辯論期日筆錄可參，以如此公開程序，原審法院又如
    何竟能以不正方法取得吳金自白，被告丙○○所述原審法院就吳金審理時之
    自白係以不正方法取得云云，顯係為達脫罪目的而不負文責胡亂誣蔑，吳金如
    無本案犯行，又豈會無端多次自白招攬刑責，其於原審所述核亦與偵訊及調查局
    詢問主要情節相符，核無再勘驗之必要，又被告丁○○於本院準備程序之以言詞
    聲請訊問原審程序未到之證人（於本院審判期日則稱未聲請傳訊，經查該證人應
    係指王錦炫，詳原審卷第四十九頁），惟當事人、代理人、辯護人或輔佐人聲請
    調查證據，應以書狀附具繕本具體載明聲請調查之證據及其與待證事實之關係暨
    聲請傳喚之證人姓名、性別、住居所及預期詰問所需之時間，刑事訴訟法第一百
    六十三條之一第一、二項分別定有明文，無急迫情事僅以言詞聲請訊問證人並非
    適法，況依被告丁○○於原審之聲請狀記載，傳訊王錦炫亦僅為證明王錦炫於九
    十二年三月二十四日下午三時許，至竹塘水利工作站約被告丁○○唱歌之事，惟
    依前揭證人陳哲裕於原審證述，水利工作站就在竹塘鄉○○○路對面（原審卷二
    第十一頁），二機關既相距甚近，是王錦炫縱於是日下午三時許確有在水利站邀
    約被告丁○○唱歌，亦顯無礙於被告丁○○於是日下午二時許在竹塘鄉公所內之
    犯行，自無再傳訊之必要。
  (十一)被告丙○○辯稱鄭靜紛、林福田及吳金於調查局之陳述屬審判外陳述，不得為
    證據云云，然本案除有鄭靜紛、林福田、吳金三人於調查局證述外，復有鄭靜
    紛、吳金於偵查或原審之證述及被告丙○○於偵訊供承暨鄭靜紛電話之通聯紀
    錄可證，縱排除鄭靜紛、林福田及吳金於調查局之陳述為本案事證，本院認定
    被告二人犯行亦無絲毫差異，併此明。
  (十二)綜上各點所述，足認被告丙○○、丁○○夥同吳金為使天翌營造公司順利標得
    該工程，竟共同基於意圖影響決標價格，以向準備參與投標之廠商購買標單，使
    廠商不為投標之犯意聯絡，由被告丙○○先交付圍標費用予被告丁○○，其後被
  告丁○○遂夥同吳金二人於同年月二十四日下午，前往彰化縣竹塘鄉公所內等
    候，倘見有廠商前來購買右揭工程標單時，則準備即以每份五千元之代價向不特
    定之廠商購買標單，使該廠商不為投標，被告丁○○於向證人鄭靜紛探詢所購買
    標單之廠商及其個人行動電話號碼，待證人鄭靜紛離開後，即以行動電話，要求
    將甫購得之標單帶回竹塘鄉公所，再由吳金出面向證人鄭靜紛索取標單，並將
    被告丁○○所交付之現金五千元轉交鄭靜紛，而後吳金廚再將空白標單交予被告
    丁○○，意欲使領標之廠商不為投標，以減少投標之家數而意圖影響決標之價格
    ，被告丁○○、丙○○所辯顯均係事後卸責之詞，不足採信。
二、核被告丙○○、丁○○所為，均係犯政府採購法第八十七條第四項之意圖影響決
    標價格，以向準備參與投標之廠商購買標單，使廠商不為投標罪。被告二人與吳
    金就前開犯行，有犯意聯絡及行為之分擔，為共同正犯，原審以被告犯罪事證
    明確，予以論罪科刑，固非無見，惟查被告二人前無不法行為紀錄，未曾為類似
    犯行，且本案工程並未開標，被告二人於本案尚無所得，原審判處被告各有期徒
    刑十月，刑度尚嫌過重，被告二人上訴意旨否認犯罪雖均無可採，但原審判決量
    刑既有失衡之處，即屬無可維持，應由本院就被告丙○○、丁○○部分予以撤銷
    改判，審酌二被告為牟私利，以購買標單方式欲壟斷工程之犯罪動機、方法、手
    段、所致損害暨二人犯罪後一再飾詞狡辯，未見悔意等一切情狀，分別量處如主
    文第二項所示之刑示懲。
三、又被告丙○○稱伊係天翌營造公司之代表人，該公司部分亦已提起上訴云云，然
    查法人與其代表人係不同人格者，法人代表人併為被告，如僅就其個人部分提起
    上訴時，上訴效力自不及於法人，被告丙○○於其上訴狀及上訴委任狀之上訴人
    、委任人稱謂、具狀人欄均僅記載其個人名義，並無隻字片語提及天翌營造公司
    ，況天翌營造公司係經原審法院科處罰金刑，而被告丙○○之上訴狀載明「查上
    訴人丙○○、丁○○因涉犯違反政府採購法案件，經臺灣彰化地方法院以九十二
    年度易字第一一九四號判決諭知『有期徒刑』在案．．．聲明上訴．．．」，顯
    並未就天翌營造公司被處罰金刑部分亦提起上訴，該部分已經判決確定，本院無
    從審理之，併此明。
據上論結，應依刑事訴訟法第三百六十九條第一項前段、第三百六十四條、第二百九
十九條第一項前段，政府採購法第八十七條第四項，刑法第十一條前段、第二十八條
，判決如主文。
本案經檢察官己○○到庭執行職務。
中      華      民      國　    九十三     年     八      月     四 　　日
　                              臺灣高等法院臺中分院刑事第五庭
                                      審判長法　官  袁　從　楨
                                      　　　法　官　郭　同　奇
                                      　　　法  官  姚  勳  昌
右正本證明與原本無異。
如不服本判決應於收受送達後十日內向本院提出上訴書狀，其未敘述上訴之理由者並
得於提起上訴後十日內向本院補提理由書（均須按他造當事人之人數附繕本）。
　　　　　　　　　　　　　　　　　　　　　　書記官  洪  麗  華
中      華      民      國　    九十三     年     八      月     四 　　日
政府採購法第八十七條：
意圖使廠商不為投標、違反其本意投標，或使得標廠商放棄得標、得標後轉包或分包
，而施強暴、脅迫、藥劑或催眠術者，處一年以上七年以下有期徒刑，得併科新臺幣
三百萬元以下罰金。
犯前項之罪，因而致人於死者，處無期徒刑或七年以上有期徒刑；致重傷者，處三年
以上十年以下有期徒刑，各得併科新臺幣三百萬元以下罰金。
以詐術或其他非法之方法，使廠商無法投標或開標發生不正確結果者，處五年以下有
期徒刑，得併科新臺幣一百萬元以下罰金。
意圖影響決標價格或獲取不當利益，而以契約、協議或其他方式之合意，使廠商不為
投標或不為價格之競爭者，處六月以上五年以下有期徒刑，得併科新臺幣一百萬元以
下罰金。
意圖影響採購結果或獲取不當利益，而借用他人名義或證件投標者，處三年以下有期
徒刑，得併科新臺幣一百萬元以下罰金。容許他人借用本人名義或證件參加投標者，
亦同。
第一項、第三項及第四項之未遂犯罰之。
政府採購法第九十二條：
廠商之代表人、代理人、受雇人或其他從業人員，因執行業務犯本法之罪者，除依該
條規定處罰其行為人外，對該廠商亦科以該條之罰金。
                      　　　　　　　　　　　　　　　　　　　　　　　　　Ｒ
